臺北高等行政法院判決
                                      100年度再字第104號
再審原告  　陳遠振
          　陳遠超
共　　同
訴訟代理人　卓忠三　律師
            謝允正　律師
            吳淑媛　會計師住臺北市松江路82號9樓
再審被告  　財政部臺北市國稅局
代　表　人　陳金鑑（局長）住同上
上列當事人間遺產稅事件，再審原告不服本院中華民國100 年3
月1 日99年度訴字第2473號判決，提起再審之訴，本院判決如下
：
    主  文
再審之訴駁回。
再審訴訟費用由再審原告負擔。
　　事實及理由
一、事實概要：
    再審原告之父陳錦標於民國（下同）90年7 月25日死亡，再
    審原告於90年12月25日辦理遺產稅申報，原列報被繼承人所
    遺新北○○○區○○段468 地號等土地為作農業使用之農業
    用地扣除額新臺幣（下同）245,982,100 元；再審被告初查
    ，以其未提示農業用地作農業使用證明書，否准自遺產總額
    中扣除，並核定遺產總額403,543,751 元，遺產淨額225,91
    2,949 元，應納稅額98,449,474元，再審原告及其他繼承人
    未提起復查而告確定。嗣再審原告於98年12月14日、99年2
    月26日及5 月10日具文主張略以，新北市○○區○○段468
    、469 地○○○區○○段826-3 、826-7 、828-2 及828-6
    地號等6 筆土地，屬訂有三七五租約之農地，再審被告按土
    地公告現值減除1 ∕3 遺產價額，計課遺產稅，即應依遺產
    及贈與稅法第17條第1 項第6 款規定，准自遺產總額中減除
    云云，申請辦理更正，並依稅捐稽徵法第28條規定，自原繳
    納期限之次日起加計利息退還溢繳稅款；案經再審被告以99
    年6 月3 日財北國稅審二字第0990239538號函（下稱原處分
    ）函復，否准其所請。再審原告不服，提起訴願，遭決定駁
    回，再審原告仍表不服，提起行政訴訟，經本院以100 年3
    月1 日99年度訴字第2473號判決（下稱原確定判決）駁回，
    再審原告仍表不服，提起上訴，經最高行政法院以100 年5
    月26日100 年度裁字第1359號裁定上訴駁回。再審原告不服
    ，以原確定判決有行政訴訟法第273 條第1 項第1 款、第14
    款事由，向本院提起再審之訴。
二、本件再審原告主張：
  (一)「按行政訴訟法第273 條第1 項第1 款所謂適用法規顯有錯
    誤，應以確定判決違背法規或現存判例解釋者為限，若在學
    說上諸說併存尚無法規判解可據者，不得指為適用法規顯有
    錯誤。」、「按行政訴訟法第273 條第1 項第1 款所稱適用
    法規顯有錯誤者，係指確定判決所適用之法規顯然不合於法
    律規定，或與司法院現尚有效之解釋，或本院尚有效之判例
    顯然違反者而言。」最高行政法院97年判字第395 號判例及
    97年判字第360 號判例可資參照。是以，確定判決所適用之
    法規顯然不合於法律規定，或與司法院現尚有效之解釋，或
    顯然違反最高行政院尚有效之判例者，得聲請再審，合先敘
    明。
  (二)再審原告依稅捐稽徵法第28條第2 項本得申請被告退還因其
    適用法令錯誤而溢繳之稅款，而原確定判決卻以「可知稅捐
    稽徵機關依據認定之事實，核定應納稅額或應補徵稅額，並
    無適用法令錯誤或計算錯誤情事者，自不得據以申請退還，
    殆無疑義；又該法條所稱「適用法令錯誤或計算錯誤」，係
    指已繳納之稅捐，本於確定之事實所為單純適用法令或稅額
    之計算有無錯誤之爭執，且有溢繳之稅款者，始有其適用。
    」駁回再審原告之訴。不只錯認本件免徵遺產稅爭議之性質
    ，更誤解稅捐稽徵法第28條之法意，與法顯有未合，原確定
    判決有行政訴訟法第273 條第1 項第1 款所定「適用法規顯
    有錯誤者」之再審事由，應予廢棄。
    1.按「納稅義務人自行適用法令錯誤或計算錯誤溢繳之稅款
      ，得自繳納之日起5 年內提出具體證明，申請退還；屆期
      未申請者，不得再行申請。」、「納稅義務人因稅捐稽徵
      機關適用法令錯誤、計算錯誤或其他可歸責於政府機關之
      錯誤，致溢繳稅款者，稅捐稽徵機關應自知有錯誤原因之
      日起2 年內查明退還，其退還之稅款不以5 年內溢繳者為
      限。」稅捐稽徵法第28條第1 項、第2 項定有明文。而本
      條第1 項規定係適用於納稅義務人自動報繳稅捐之情形；
      相對於此，本條第2 項規定則以該管稅捐稽徵機關計算應
      納稅額而作成核課處分者為適用情形，合先敘明。
    2.第查，本件再審原告之父即被繼承人係於90年7 月25日死
      亡，再審原告則於同年12月25日辦理遺產稅申報，並依法
      列報系爭供作農業使用之農業用地，申請自遺產總額中扣
      除，免徵遺產稅，惟再審被告竟以再審原告未提示「農業
      用地作農業使用證明書」，否准再審原告申請，進而核定
      遺產總額403,543,751 元，遺產淨額225,912,949 元，應
      納稅額98,449,474元。據此，本件再審原告之所以溢繳稅
      款乃基於被告所為之核課處分，是依稅捐稽徵法第28條第
      2 項之規定，申請退還溢繳稅款之法定事由，除稅捐稽徵
      機關適用法令錯誤或計算錯誤外，尚及於其他可歸責於再
      審被告之錯誤。亦即，縱如再審被告或原確定判決所稱本
      件係屬「課稅事實」認定之爭議即事實問題，不因法律變
      更而生影響，非屬適用法令錯誤（假設語，詳參下述之說
      明），然因稅捐稽徵法第28條第2 項規定之適用，未以稅
      捐稽徵機關適用法令錯誤為必要，再審原告自得依上開規
      定申請退還溢繳稅款。詎原確定判決未能察明上開法意，
      遽謂「可知稅捐稽徵機關依據認定之事實，核定應納稅額
      或應補徵稅額，並無適用法令錯誤或計算錯誤情事者，自
      不得據以申請退還，殆無疑義；又該法條所稱『適用法令
      錯誤或計算錯誤』，係指已繳納之稅捐，本於確定之事實
      所為單純適用法令或稅額之計算有無錯誤之爭執，且有溢
      繳之稅款者，始有其適用。」云云，當屬誤解。
    3.抑有進者，本件非如再審被告所稱「被繼承人所遺農業用
      地，於繼承事實發生時有無作農業使用，而得自遺產總額
      中扣除，乃屬『課稅事實』認定之爭議」及原確定判決所
      稱「可知稅捐稽徵機關依據認定之事實，核定應納稅額或
      應補徵稅額，並無適用法令錯誤或計算錯誤情事者，自不
      得據以申請退還，殆無疑義；又該法條所稱「適用法令錯
      誤或計算錯誤係指已繳納之稅捐，本於確定之事實所為單
      純適用法令或稅額之計算有無錯誤之爭執，且有溢繳之稅
      款者，始有其適用。」。而實係因再審被告及原裁定恣意
      曲解繼承事實發生時有效之遺產及贈與稅法第17條第1項
      第6 款、農業發展條例第38條與第39條等規定，逕以再審
      原告未檢具「農業用地作農業使用證明書」為由，而否准
      再審原告將實際供作農業使用之系爭農業用地自遺產總額
      中扣除，故難謂非屬「適用法令錯誤」之情形。
    4.綜上所述，再審原告依稅捐稽徵法第28條第2 項本得申請
      被告退還因其適用法令錯誤而溢繳之稅款，而原確定判決
      不只錯認本件免徵遺產稅爭議之性質，更誤解稅捐稽徵法
      第28條之法意，與法顯有未合，有行政訴訟法第273 條第
      1 項第1 款所定「適用法規顯有錯誤者」之再審事由，應
      予廢棄。
  (三)原確定判決援引92年2 月7 日「修正後」之農業發展條例第
    39條第2 項規定，因而認再審原告不符遺產及贈與稅法第17
    條第1 項第6 款及農業發展條例第38條第1 之免徵遺產稅之
    規定，並無違誤；惟本件繼承事實發生時點為90年7 月25日
    （並於同年12月25日辦理遺產稅申報），故行為時之法律應
    係指繼承事實發生時有效之法律，即92年2 月7 日「修正前
    」之農業發展條例第39條第2 項規定，是以原確定判決實已
    牴觸司法院釋字第54號及第574 號解釋，而有行政訴訟法第
    273 條第1 項第1 款所定「適用法規顯有錯誤者」之再審事
    由。
    1.按「憲法第19條規定，人民有依法律納稅之義務，係指國
      家課人民以繳納稅捐之義務或給予人民減免稅捐之優惠時
      ，應就租稅主體、租稅客體、稅基、稅率等租稅構成要件
      ，以法律或或法律明確授權之命令定之；如以法律授權主
      管機關發布命令為補充規定時，其授權應符合具體明確之
      原則；若僅屬執行法律之細節性、技術性次要事項，始得
      由主管機關發布命令為必要之規範，迭經本院解釋在案（
      本院釋字第443 號、第620 號、第622 號、第640 號、第
      650 號解釋參照）。」司法院釋字第657 號解釋理由書可
      參。學者亦謂「涉及稅基之計算的規範依據，或者涉及認
      定課稅事實之證據方法的限制，都不是可以利用行政規則
      ，而應利用法律或法規命令規定之事項。…今姑且不論在
      核實課徵的原則底下，是否容許限制證據方法，至少其限
      制應以法律為依據。」【黃大法官茂榮，證明佣金支出之
      證據方法的限制規定，載：稅法總論（第一冊），第674
      頁。】。又「現行遺產稅法既無明文規定溯及既往，則該
      法第8 條但書對於繼承開始在該法公布以前之案件，自不
      適用。」；「法律一旦發生變動，除法律有溯及適用之特
      別規定者外，原則上係自法律公布生效日起，向將來發生
      效力。」，此有司法院釋字第54號解釋文、第574 號解釋
      理由書可資參照。故本於上開司法院大法官解釋及解釋理
      由書之意旨，稅捐稽徵機關對人民核課遺產稅時，就租稅
      主體、租稅客體、稅基、稅率等租稅構成要件及其證據方
      法之限制，自應以繼承事實發生時有效之法律規定為準。
    2.第查，再審原告之父即被繼承人陳錦標係於90年7 月25日
      死亡。依當時有效之遺產及贈與稅法第17條第1 項第6 款
      前段之規定：「左列各款，應自遺產總額中扣除，免徵遺
      產稅：六、遺產中作農業使用之農業用地及其地上農作物
      ，由繼承人或受遺贈人承受者，扣除其土地及地上農作物
      價值之全數。」；復依農業發展條例第38條第1 項前段之
      規定：「作農業使用之農業用地及其地上農作物，由繼承
      人或受遺贈人承受者，其土地及地上農作物之價值，免徵
      遺產稅，並自承受之年起，免徵田賦10年。」及農業發展
      條例第39條之規定：「依第31條或前2 條申請移轉耕地所
      有權、不課徵土地增值稅或免徵遺產稅、贈與稅、田賦者
      ，應檢具相關文件資料，向該管直轄市或縣（市）主管機
      關申請；申請實應檢具之文件資料、程序及其他應遵守事
      項之辦法，由中央主管機關會商有關機關定之。」，繼承
      事實發生時之法律，均未規定再審原告應出具「農業用地
      作農業使用證明書」
    3.原確定判決援引「修正後」農業發展條例第39條：「依前
      2 條規定申請不課徵土地增值稅或免徵遺產稅、贈與稅、
      田賦者，應檢具農業用地作農業使用證明書，向該管稅捐
      稽徵機關辦理。農業用地作農業使用之認定標準，前項之
      農業用地作農業使用證明書之申請、核發程序及其他應遵
      行事項之辦法，由中央主管機關會商有關機關定之。」而
      認上訴人不符遺產及贈與稅法第17條第1 項第6 款及農業
      發展條例第38條免徵遺產稅之規定，並無違誤。惟本件行
      為時之法律應係指繼承事實發生時有效之法律，即92年2
      月7 日修正前之農業發展條例第39條第2 項規定，其並未
      規定上訴人應出具「農業用地作農業使用證明書」，詎原
      確定判決未說明理由逕自適用92年2 月7 日修正後農業發
      展條例之規定，實已牴觸上開司法院釋字第54號及第574
      號解釋所闡述之法律不溯及既往原則，原確定判決所適用
      之法規顯然不合於法律規定，並顯然違反司法院大法官所
      為之解釋，而有行政訴訟法第273 條第1 款所定「適用法
      規顯有錯誤者」之再審事由。
  (四)依行為時即繼承發生時之遺產及贈與稅法第17條第1 項第6
    款、農業發展條例第38條及第39條之規定，均未規定再審原
    告應出具「農業用地作農業使用證明書」，故農地農用證明
    僅係證明方法之一，並非適用行為時遺產及贈與稅法第17條
    第1 項第6 款及農業發展條例第38條第1 項免稅規定之實體
    要件，倘確有農地農用之事實，應不以該證明書為唯一依據
    ：
    1.按「左列各款，應自遺產總額中扣除，免徵遺產稅：六、
      遺產中作農業使用之農業用地及其地上農作物，由繼承人
      或受遺贈人承受者，扣除其土地及地上農作物價值之全數
      。」，行為時遺產及贈與稅法第17條規定第1 項第6 款前
      段定有明文。是遺產及贈與稅法第17條第1 項第6 款並未
      規定上訴人應出具「農業用地作農業使用證明書」。又依
      農業用地作農業使用認定及核發證明辦法第3 條規定，得
      申請核發「農業用地作農業使用證明書」者，僅限於農業
      發展條例第18條、第31條、第37條及第38條等情形，而未
      包括依遺產及贈與稅法第17條第1 項第6 款而為申請者。
    2.其次，行為時農業發展條例第39條固規定「依第31條或前
      2 條申請移轉耕地所有權、不課徵土地增值稅或免徵遺產
      稅、贈與稅、田賦者，應檢具相關文件資料，向該管直轄
      市或縣（市）主管機關申請；申請實應檢具之文件資料、
      程序及其他應遵守事項之辦法，由中央主管機關會商有關
      機關定之。」，惟應檢具何種文件資料及未檢具時將生何
      種法律效果等相關程序事項，本條則未規定，而係授權農
      委會會同內政部、財政部訂定辦法，以資遵循。第查，農
      委會並未本於上開農業發展條例第39條之授權，制訂「申
      請移轉耕地所有權及申辦不課徵土地增值稅或免徵遺產稅
      、贈與稅辦法」。至於89年7 月26日公布之「農業用地作
      農業使用認定及核發證明辦法」，依該辦法之名稱、內容
      觀之，應係本於行為時農業發展條例第3 條第2 項之授權
      ，就前項第12款農業使用之認定及查核程序，訂定辦法，
      而與申請免徵遺產稅所應檢附之文件資料或其他應遵循之
      程序事項無涉。至於農業用地作農業使用認定及核發證明
      辦法第3 條雖有列舉依農業發展條例第38條申請免徵遺產
      稅之情形，惟查其法意（按：「申請人依本辦法申請農業
      用地作農業使用證明，其用途限於下列各款」），係指申
      請人依農業發展條例第38條申請免徵遺產稅時，「得」申
      請農政主管機關核發農業用地作農業使用證明書，而非「
      應」申請核發農業用地作農業使用證明書，自不得僅憑此
      一賦權規定，遽謂農業發展條例第39條規定所稱「應檢具
      相關文件資料」係指「應檢具農業用地作農業使用證明書
      」。
    3.再者，行為時農業發展條例第39條係規定「依第31條或前
      2 條申請移轉耕地所有權、不課徵土地增值稅或免徵遺產
      稅、贈與稅、田賦者，應檢具相關文件資料，向該管直轄
      市或縣（市）主管機關申請；申請實應檢具之文件資料、
      程序及其他應遵守事項之辦法，由中央主管機關會商有關
      機關定之。」；嗣於92年2 月7 日始修正為「依第31條規
      定申請耕地所有權移轉登記者，應檢具農業用地作農業使
      用證明書或耕地符合土地使用管制規定證明書，向該管土
      地登記機關辦理。依前2 條規定申請不課徵土地增值稅或
      免徵遺產稅、贈與稅、田賦者，應檢具農業用地作農業使
      用證明書，向該管稅捐稽徵機關辦理。農業用地作農業使
      用之認定標準、前2 項之農業用地作農業使用證明書或耕
      地符合土地使用管制規定證明書之申請、核發程序及其他
      應遵行事項之辦法，由中央主管機關會商有關機關定之。
      」，由是可知，行為時農業發展條例第39條規定所稱「應
      檢具相關文件資料」顯非指「應檢具農業用地作農業使用
      證明書」，否則自無修正之必要。
    4.此外，鈞院94年度訴字第3230號及95年度訴字第2964號判
      決（按：未有合法上訴，均已為確定判決）均認「農業用
      地是否作農業使用，依89年1 月26日修正公布後農業發展
      條例第39條規定，固應由申請人檢具相關文件資料，向農
      政主管機關申請；惟『遺產及贈與稅法』第17條第1 項第
      6 款及農業發展條例第38條第1 項之免稅規定，以有農地
      農用事實為前提，其認定之依據，農政機關出具之農地農
      用證明，目的係在證明被繼承人『死亡時』該農地確係作
      農業使用之事實；該農地農用證明僅係證明方法之一，並
      非適用上揭遺產及贈與稅法第17條第1 項第6 款及農業發
      展條例第38條第1 項免稅規定之實體要件；倘確有農地農
      用之事實，應不以該證明書為唯一依據；此參按行政院農
      業委員會90農企字第900010119 號函釋：『為簡政便民，
      直轄市、縣市政府都市計畫主管機關出具符合農業發展條
      例施行細則第2 條第2 項所規範要件之土地分區使用證明
      文件時，如經會同農業主管機關現場會勘，並於前開文件
      註明符合農業使用認定基準者，得以該直轄市、縣市政府
      出具之證明文件，替代〈使用分區證明書〉暨〈農業用地
      作農業使用證明〉』，亦足徵農地農用證明僅係證明方法
      之一，非免稅之實體要件，且非不可以其他證明方式替代
      。」，論述綦詳，可資參照。
    5.復按「經查上開農地中之宜蘭縣冬山鄉○○段土地，其中
      1958、1959號2 筆土地於90年一期作係種植水稻，1899、
      1899-1、1900、1900-1、1960、1961、1962號等7 筆土地
      ，於90年一期作係辦理稻田轉作植綠肥（田菁），1898、
      1898-1號土地於該期作既未種稻，亦未申辦稻田轉作植綠
      肥（田菁）之事實，有宜蘭縣冬山鄉公所回覆被告查詢之
      94年12月28日冬鄉農字第0940019801號函文在卷（第76頁
      ）可稽。是上開宜蘭縣冬山鄉○○段1958、1959、1899、
      1899-1、1900、1900 -1 、1960、1961、1962號等9 筆土
      地供作農業使用，此亦為被告所是認。因而，該筆土地為
      作農業使用之農業用地，應免徵遺產稅，原處分將之列入
      遺產而課徵遺產稅，自有未合。」此有鈞院94年度訴字第
      403 號判決（按：未有合法上訴，已為確定判決）可稽。
      亦即，前揭案件中，繼承人雖未能提示農業主管機關核發
      之農業用地作農業使用證明書，惟已出具鄉公所函文證明
      農地係作農業使用，仍應免徵遺產稅。是以，農地農用證
      明僅屬證明方法之一，非不得以其他證明方式替代，洵屬
      無訛。
    6.另按「經本院進一步向臺北縣政府查明都市計畫案對於系
      爭3 筆土地之規劃詳情，始知…由以上都市計畫案變更之
      始末可知，系爭3 筆土地依81年5 月變更新莊（副都市中
      心）主要計畫通盤檢討案，應擬定細部計畫。則本件被繼
      承人於89年4 月26日死亡時，系爭土地即屬農業發展條例
      施行細則第2 條第2 項所指『前項農業用地經依法律變更
      編定為非農業用地，在依法應完成之細部計畫尚未完成，
      無法依變更後之用地使用』之情形。前開臺北縣政府92年
      5 月26日北府農務字第0920273151號函復內容，顯然未臻
      確實。3 、綜上，本件被告未能確實查知系爭3 筆土地之
      性質誤以其不符農業用地之意義而否准列為扣除額，自有
      未當。被告應進一步查證系爭土地有無農用情事，再為准
      駁之決定。」鈞院96年度訴更一字第81號判決（按：未有
      合法上訴，已為確定判決），可資參照。亦即，臺北縣政
      府雖誤以系爭土地不符農業發展條例施行細則第2 條第2
      項規定，而未能核發農業用地作農業使用證明書，財政部
      臺灣省北區國稅局遂執以否准農業用地之扣除額；然鈞院
      則認財政部臺灣省北區國稅局未能確實查知系爭土地之性
      質，核屬未當，判命其應進一步查證系爭土地有無農用情
      事，再為准駁之決定。查本件系爭6 筆農地於繼承時雖已
      依法變更編定為非農業用地，並發佈細部計畫，惟迄今尚
      未公告實施區段徵收或市地重劃，故無法依變更後使用分
      區別使用土地，是本於上開判決意旨，被告應進一步查證
      系爭6 筆農地有無農用情事，再為准駁之決定，自不得僅
      憑原告於申請免徵遺產稅時未能取具農政主管機關核發之
      農業用地作農業使用證明書，率而否准自遺產總額中扣除
      。
    7.抑有進者，最高行政法院99年度判字第108 號判決亦謂「
      系爭農業用地扣除額是否合於規定要件，既非以上訴人提
      出農地農用證明書為要件，而上訴人為證明系爭土地係供
      農用所提出之林務局87年9 月16日、88年4 月29日、88年
      5 月11日等航空測量之空照圖，原判決雖有予以審究，然
      僅謂『仍不足以證明行為時系爭土地為農地農用』，惟何
      以『仍不足以證明行為時系爭土地為農地農用』則未說明
      ，亦有理由不備之違法。」，據此，系爭6 筆農地有無作
      農業使用之事實，仍應參佐再審原告提出之其他證明方法
      ，不得單憑原告未取具農業用地作農業使用證明書，即為
      不利於再審原告之認定，至為灼明。
    8.據此，原確定判決以「次查系爭土地於初查核定時，因未
      取具農政主管機關核發之農業用地作農業使用證明書，而
      否准自遺產總額中扣除有案，…，足見原處分揆諸前揭規
      定，並無違誤」；「對於農地於繼承時是否供作農業使用
      之認定，…，係以農業用地使用證明書為其證據方法」等
      語。一再誤認行為時之法律為92年2 月7 日修正後之農業
      發展條例第39條之規定，而認因再審原告未能取具農業用
      地作農業使用證明書，故否准免徵遺產稅之申請，並無違
      誤云云，委屬無稽，原確定判決所適用之法規與應適用之
      現行法規相違背，適用法規顯有不當，有行政訴訟法第27
      3 條第1 款所定「適用法規顯有錯誤者」之再審事由。
  (五)依行為時即繼承發生時之遺產及贈與稅法第17條第1 項第6
    款、農業發展條例第38條及第39條之規定，均未規定再審原
    告應出具「農業用地作農業使用證明書」，故農地農用證明
    僅係證明方法之一，並非適用行為時遺產及贈與稅法第17條
    第1 項第6 款及農業發展條例第38條第1 項免稅規定之實體
    要件，已如前所述，故系爭土地是否確有佃農承租，且繼續
    耕作中，為該系爭土地確有作農地使用之重要證據，足以動
    搖原確定裁定之基礎。惟原確定判決漏未斟酌就足以影響於
    原確定判決之重要證物，故有行政訴訟法第273 條第1 項第
    14款所定之再審事由。
    1.按「行政訴訟法第273 條第1 項第14款所謂「原判決就足
      以影響於判決之重要證物漏未斟酌者」，係指足以影響判
      決基礎之重要證物，雖在前訴訟程序業已提出，然未經確
      定判決加以斟酌，或就依聲請或依職權調查之證據未為判
      斷者而言，且以該證物足以動搖原確定判決基礎者為限。
      若於判決理由項下說明無調查之必要，或縱經斟酌亦不足
      影響判決基礎之意見，即與漏未斟酌有間，不得據為本款
      規定之再審理由。」最高行政法院100 年度判字第284 號
      判決可資參照。
    2.蓋查系爭6 筆農地於被繼承人陳錦標逝世前即均為有三七
      五租約之耕地，目前仍均由佃農承租耕作中，再審被告對
      此亦不否認。茲因佃農一旦有未作農耕使用之情事，地主
      即上訴人等繼承人隨即可依法收回土地，此有被繼承人陳
      錦標曾於87年12月7 日委任古德曼國際法律事務所彭志傑
      律師以八七志法字第1203號函致佃農可知，是臺北縣板橋
      市○○段468 地號土地上植有多叢樹木，且樹齡均達20年
      以上；而其餘系爭5 筆農地亦長期種植農作物，對此，佃
      農均知之甚詳，茲檢附99年臺北縣板橋市耕地三七五租約
      登記檢查表，內列所有佃農均可傳訊為證，再審原告已針
      對原審認為系爭6 筆農地訂有三七五租約與實際供作農業
      使用係屬二事云云，以顯有判決違背論理法則及經驗法則
      之違法加以指摘。惟確定判決對於原審程序即已存在且足
      以影響其裁定結果之重要證物，均予置若惘聞，漏未斟酌
      。
    3.據此，系爭6 筆農地有無作農業使用之事實，仍應參佐再
      審原告提出之其他證明方法，不得單憑再審原告未取具農
      業用地作農業使用證明書，即為不利於再審原告之認定。
      再審原告雖未能提示農業主管機關核發之農業用地作農業
      使用證明書，惟系爭農地均為有三七五租約之耕地，仍應
      免徵遺產稅。是以，農地農用證明僅屬證明方法之一，非
      不得以其他證明方式替代，洵屬無訛。故系爭土地是否確
      有佃農承租，且繼續耕作中，為該系爭土地確有作農地使
      用之重要證據，足以動搖原確定裁定之基礎。據此，原裁
      定漏未斟酌就足以影響於原裁定之重要證物，故有行政訴
      訟法第273 條第1 項第14款所定之再審事由。
  (六)司法院釋字第566 號解釋意旨認為，非農業使用之土地，而
    於繼承人死亡或贈與事實發生後，於其所定使用期限前，仍
    可繼續為從來之農業使用者，免徵遺產稅或贈與稅。故原確
    定判決認再審原告不符遺產及贈與稅法第17條第1 項第6 款
    及農業發展條例第38條第1 之免徵遺產稅之規定，實已牴觸
    司法院釋字第566 號解釋，而有行政訴訟法第273 條第1 項
    第1 款所定「適用法規顯有錯誤者」之再審事由。
    1.按「72年 8月 1日修正公布之農業發展條例第31條前段規
      定：「家庭農場之農業用地，其由能自耕之繼承人一人繼
      承或承受，而繼續經營農業生產者，免徵遺產稅或贈與稅
      」。農業用地經主管機關編定為非農業使用後，發生繼承
      之事實，依73年09月07日修正公布之農業發展條例施行細
      則之規定，不能免徵遺產稅，惟依財政部83年11月29日臺
      財稅字第830625682 號函則可按一定條件免稅，此一免稅
      規定於89年06月07日修正上開施行細則時正式予以納入。
      就引發本件解釋之事實而言，農業發展條例有關徵免遺產
      稅之規定並未修正，行政機關前後行政命令卻已實質變更
      納稅人之租稅負擔，此種情形難謂與租稅法律主義相符。
      上開條例第31條所稱「農業用地」，依同條例第3 條第10
      款規定，指「供農作、森林、養殖、畜牧及與農業經營不
      可分離之農舍、畜禽舍、倉儲設備、曬場、集貨場、農路
      、灌溉、排水及其他農用之土地」，立法者並未限定該土
      地須為經依法編定為一定農牧、農業用途或田、旱地目，
      始為農業用地，惟基於法律適用之整體性，該土地仍須以
      合法供農用者為限，而不包括非法使用在內。又依土地法
      第83條規定，土地經編為某種使用地之土地，於其所定之
      使用期限前，仍得繼續為從來之使用。故土地雖經編為非
      農業使用，除不得供其他用途之使用外，於所定使用期限
      前，仍非不得繼續為從來之使用，如其繼續經營不滿5 年
      者，仍應追繳應納稅賦不予優惠（參照當時適用之農業發
      展條例第31條但書）。前述農業發展條例關於農業用地之
      認定，除該條例所作之定義性規定外，雖亦應與土地法等
      相關法律規定為整體性闡釋，以定其具體適用範圍。惟若
      逾越此一範圍，任意擴張、縮減法律所定租稅義務或減免
      之要件，即非憲法第19條規定之租稅法律主義所許，縱財
      政部認該條例第31條關於免稅要件及範圍規定過寬，影響
      財稅政策或有不合獎勵農業發展之原意，有修正必要，亦
      應循母法修正為之，殊不得任意以施行細則或解釋性之行
      政規則逕加限縮其適用範圍。73年09月07日修正發布之農
      業發展條例施行細則第21條後段關於「家庭農場之農業用
      地，不包括於繼承或贈與時已依法編定為非農業使用者在
      內」之規定，以及財政部73年11月08日臺財稅第62717 號
      函關於「被繼承人死亡或贈與事實發生於修正農業發展條
      例施行細則發布施行之後者，應依該細則第21條規定，即
      凡已依法編定為非農業使用者，即不得適用農業發展條例
      第31條及遺產及贈與稅法第17條、第20條規定免徵遺產稅
      及贈與稅」之函釋，對於向來作為家庭農場之農業用地，
      因繼承開始前或贈與事實發生前依法編為非農業使用之土
      地，而於繼承人死亡或贈與事實發生後，於其所定使用期
      限前，仍可繼續為從來之農業使用者，亦不適用當時之農
      業發展條例第31條免徵遺產稅或贈與稅之規定及函釋部分
      ，即令符合獎勵農業發展之目的，惟其逕以命令訂定，限
      縮當時有效之同條例第3 條第10款「農業用地」定義可適
      用之範圍，均為增加法律所無之限制，違反憲法第19條租
      稅法律主義，亦與憲法保障人民財產權之意旨暨法律保留
      原則有違，應不再適用（參照本院釋字第210 號解釋意旨
      ）。至同條例第3 條第11款關於「耕地」之定義，係基於
      政策考量，僅在解釋同條例條文中有「耕地」之文字者，
      例如第30條（現改為第16條）關於耕地分割及移轉禁止之
      情形（現行條例另增第20條、第21條、第22條關於耕地租
      賃之特別規定），自不能據該款解釋，限縮同條第10款「
      農業用地」之意義範圍，併此說明。」司法院釋字第566
      號解釋理由書可資參照（附件20）。是以，依該號解釋之
      意旨可知，倘農業用地，因繼承開始前或贈與事實發生前
      ，縱編為非農業使用之土地，而於繼承人死亡或贈與事實
      發生後，於其所定使用期限前，仍可繼續為從來之農業使
      用者，免徵遺產稅或贈與稅。
    2.又按「前項農業用地經依法律變更編定為非農業用地，在
      依法應完成之細部計畫尚未完成，無法依變更後之用地使
      用，經上開法律主管機關認定仍應依原來農業用地使用分
      區別或用地別管制使用者，得適用本條例第37條第1 項、
      第38條第1 項或第2 項規定，不課徵土地增值稅或免徵遺
      產稅、贈與稅或田賦。」行為時農業發展條例施行細則第
      2 條第2 項定有明文。又「系爭土地，雖已因都市計畫變
      更為商業區，然既因都市計畫附載該地區應以市地重劃方
      式整體開發，而洲子洋細部計畫區之多數區域為洪水平原
      一級管制區，現無法依計畫整體開發，該地區目前仍無法
      依變更後之分區使用，而當初之編定為商業區使用，復非
      所有權人所得左右，編定後，復因附帶條件（及行政附款
      ）應以「市地重劃方式」開發，依市地重劃實施辦法第2
      條：『市地重劃由中央、直轄市或縣（市）主管機關辦理
      。』規定，亦非所有權人個人能力所及，有待公權力之介
      入始能完成，且原告等繼承後實際上仍為農業用地使用；
      則與都市計畫變更為新市鎮特定區、住宅區或其他使用分
      區之農地，因細部計畫尚未完成，致土地權利人無法依變
      更後使用分區別使用土地之情形，並無不同；本諸前開農
      地減免遺產、贈與稅之立法意旨，及財政部擴大該減免規
      定適用範圍之函釋精神，本件若不能享有遺產稅之減免，
      顯失公平，應有遺產及贈與稅法第17條第1 項第6 款規定
      減免遺產稅之適用」，此有鈞院94年度訴字第3230號判決
      可參。亦即，縱令原係農業用地嗣經依法變更編定為非農
      業用地，且已發佈細部計畫，惟都市○○○○○○○區段
      徵收或市地重劃方式辦理者，於公告實施區段徵收或市地
      重劃前，因未能依變更後之計畫用途申請使用，應仍有遺
      產及贈與稅法第17條第1 項第6 款、農業發展條例第38條
      第1 項規定之適用。
    3.查臺北縣政府城鄉發展局依86年6 月23日發佈實施之「擬
      定板橋（江翠北側地區）主要計畫」將本件系爭6 筆農地
      劃設為「住宅區」，並於89年11月1 日發佈實施「擬定板
      橋（江翠北側地區）細部計畫」。該案細部計畫雖已發佈
      實施，惟都市○○○○○○○區段徵收或市地重劃方式辦
      理整體開發，而目前尚未公告實施區段徵收或市地重劃，
      是未能依變更後之計畫用途申請使用，系爭6 筆農地迄今
      仍作農業使用。綜上所述，系爭6 筆農地於繼承時雖已依
      法變更編定為非農業用地，並發佈細部計畫，惟迄今尚未
      公告實施區段徵收或市地重劃，仍應有遺產及贈與稅法第
      17條第1 項第6 款、農業發展條例第38條第1 項免徵遺產
      稅規定之適用。
    4.原確定判決認再審原告不符遺產及贈與稅法第17條第1 項
      第6 款及農業發展條例第38條第1 之免徵遺產稅之規定，
      實已牴觸司法院釋字第566 號解釋，而有行政訴訟法第27
      3 條第1 項第1 款所定「適用法規顯有錯誤者」之再審事
      由。
  (七)綜上所述，原確定判決有行政訴訟法第273 條第1 項第1 款
    、第14款之情事，為此，再審原告依據行政訴訟法第273 條
    第1 項第1 款、第14款規定，提起本件再審之訴，並聲明求
    為判決：原確定判決廢棄、訴願決定及原處分均撤銷。再審
    被告對於再審原告98年12月14日、99年2 月26日、99年5 月
    10日之申請事件，應作成再審被告准予退還被繼承人陳錦標
    遺產稅案件中所溢繳之遺產稅額87,774,818.5元，及自繳納
    日起至原處分機關填發收入退還書或國庫支票之日止，按溢
    繳之稅額，依繳納稅款之日郵政儲金匯業局之1 年期定期存
    款利率按日加計之利息一併退還再審原告之行政處分。再審
    及前審訴訟費用由再審被告負擔。
三、按「再審之訴顯無再審理由者，得不經言詞辯論，以判決駁
    回之」、「有下列各款情形之一者，得以再審之訴對於確定
    終局判決聲明不服。但當事人已依上訴主張其事由或知其事
    由而不為主張者，不在此限：一、適用法規顯有錯誤。…一
    四、原判決就足以影響於判決之重要證物漏未斟酌。」行政
    訴訟法第278 條第2 項及第273 條第1 項第1 款、第14款分
    別定有明文。準此，再審程序旨在補上訴制度之窮，是其具
    有補充性，如當事人已依上訴主張其事由或知其事由而不為
    主張者，即不得提起再審之訴。再按行政訴訟法第273 條第
    1 項第1 款所謂適用法規顯有錯誤，係指原判決所適用之法
    規與該案應適用之現行法規相違背，或與解釋判例有所牴觸
    者而言，至於事實認定職權之正當行使或法律上見解歧異，
    再審原告對之縱有爭執，要難謂為適用法規錯誤，而據為再
    審之理由。行政法院（現改制為最高行政法院）62年判字第
    610 號著有判例可資參照。而所謂「原判決就足以影響於判
    決之重要證物漏未斟酌者」係指當事人在前訴訟程序已經提
    出，而原確定判決漏未於判決理由中斟酌者而言；申言之，
    該項證物如經斟酌，原判決將不致為如此之論斷，若縱經斟
    酌亦不足影響原判決之內容，或原判決曾於理由中說明其為
    不必要之證據者，均與本條規定得提起再審之要件不符。
四、再審原告主張原確定判決錯認本件免徵遺產稅爭議之性質，
    更誤解稅捐稽徵法第28條規定之法意，與法顯有未合。本件
    繼承事實發生時點為90年7 月25日（並於同年12月25日辦理
    遺產稅申報），故行為時之法律應係指繼承事實發生時有效
    之法律，即92年2 月7 日「修正前」之農業發展條例第39條
    第2 項規定，原確定判決援引92年2 月7 日「修正後」之農
    業發展條例第39條第2 項規定，因而認再審原告不符遺產及
    贈與稅法第17條第1 項第6 款及農業發展條例第38條第1 之
    免徵遺產稅之規定，實已牴觸司法院釋字第54號及第574 號
    解釋。依行為時即繼承發生時之遺產及贈與稅法第17條第1
    項第6 款、農業發展條例第38條及第39條之規定，均未規定
    再審原告應出具「農業用地作農業使用證明書」，故農地農
    用證明僅係證明方法之一，倘確有農地農用之事實，應不以
    該證明書為唯一依據。原確定判決認再審原告不符遺產及贈
    與稅法第17條第1 項第6 款及農業發展條例第38條第1 之免
    徵遺產稅之規定，實已牴觸司法院釋字第566 號解釋。而有
    行政訴訟法第273 條第1 項第1 款所定「適用法規顯有錯誤
    者」之再審事由云云。經查，此已經再審原告依上訴而為主
    張或知其事由而不為主張，有再審原告行政訴訟上訴狀可參
     (見最高行政法院100 年度裁字第1359號卷第22 -30頁) 。
    揆諸前揭規定及說明，再審原告已依上訴主張其事由或知其
    事由而不為主張，不得提起再審之訴。況再審原告上開主張
    ，已經最高行政法院裁定略以: 「... 而上開系爭6 筆土地
    （系爭新北○○○區○○段468 、469 地○○○區○○段82
    6-3 、826-7 、828-2 及828-6 地號等），於被上訴人初核
    時是否確實供農業用地作農業使用，乃事實問題，不因法律
    變更而生影響，原判決據以認定上訴人未能以遲至98年12月
    14日、99年2 月26日距被繼承人死亡已達7 年之系爭6 筆土
    地之農業使用證明書，佐證系爭土地於90年間（即繼承發生
    時）有無從事農業使用之事實，故而尚難遽認系爭土地於繼
    承日確有供作為農業使用，自不符遺產及贈與稅法第17條第
    1項第6 款及農業發展條例第38條第1 項之免徵遺產稅規定
    ，並認本件上訴人之請求未符稅捐稽徵法第28條第2 項之規
    定，因而維持原處分及訴願決定，核屬有據。(三)又，按證據
    之取捨與當事人所希冀者不同，致其事實之認定亦異於該當
    事人之主張者，不得謂為原判決有違背法令之情形。又證據
    之證明力如何或如何調查事實，事實審法院有衡情斟酌之權
    ，苟已斟酌全辯論意旨及調查證據之結果，而未違背論理法
    則或經驗法則，自不得遽指為違法。經核原判決已詳述其得
    心證之證據及理由，並一一指駁上訴人主張不可採在案，本
    院核其所適用之法規與該案應適用之法規不相違背，與解釋
    判例亦無牴觸。」等語在卷，故再審原告主張原確定判決有
    適用法規顯有錯誤云云，尚非可採。
五、再審原告主張依行為時即繼承發生時之遺產及贈與稅法第17
    條第1 項第6款 、農業發展條例第38條及第39條之規定，均
    未規定再審原告應出具「農業用地作農業使用證明書」，故
    農地農用證明僅係證明方法之一，並非適用行為時遺產及贈
    與稅法第17條第1 項第6 款及農業發展條例第38條第1 項免
    稅規定之實體要件，已如前所述，故系爭土地是否確有佃農
    承租，且繼續耕作中，為該系爭土地確有作農地使用之重要
    證據，足以動搖原確定裁定之基礎。惟原確定判決漏未斟酌
    就足以影響於原確定判決之重要證物，故有行政訴訟法第27
    3 條第1 項第14款所定之再審事由云云。惟查，原確定判決
    已於理由中敘明: 「... (六)... 被告以系爭新北○○○區○
    ○段468 、469 地○○○區○○段826-3 、826- 7、828-2
    及828-6 地號等6 筆土地，訂有三七五租約，乃參依財政部
    67年8 月2 日台財稅第35163 號函釋之意旨（因耕地三七五
    減租條例第17條第2 項及平均地權條例第77條，分別規定訂
    有耕地三七五租約之土地或出租之耕地，依法終止租約收回
    耕地時，均應按終止租約當期公告土地現值減除預計土地增
    值稅後餘額三分之一補償承租人），按公告現值三分之一予
    以減除後核定其遺產價值，此與系爭新北○○○區○○段46
    8 、469 地○○○區○○段826-3 、826-7 、828-2 及828-
    6 地號等6 筆土地，於被繼承人『死亡時』是否確有作農業
    使用之事實，而得自遺產總額中扣除，免徵遺產稅無涉。足
    見原告此部分之主張，顯係誤解法令，洵非可採。... 至原
    告聲請本院函請新北市政府農業局農牧科派員協助實地履勘
    新北○○○區○○段486 地號土地，以資證明該土地於被繼
    承人死亡時確係作農業使用之事實；又其餘系爭5 筆土地亦
    長期種植農作物之事實，聲請傳訊所有佃農為證。惟查：本
    件原告係依稅捐稽徵法第28條之規定，申請退還溢繳之稅款
    及加計利息，惟該法條所稱『適用法令錯誤、計算錯誤或其
    他可歸責於政府機關之錯誤』，係指已繳納之稅捐，本於確
    定之事實所為單純適用法令、稅額之計算有無錯誤或有無其
    他可歸責於政府機關之錯誤之爭執，且有溢繳之稅款者，始
    有其適用。次查：本件被繼承人陳錦標所遺之新北巿板橋區
    幸福段468 地號等6 筆土地，被告初查，以其未提示農業用
    地作農業使用證明書，否准自遺產總額中扣除，並核定遺產
    總額403,543,751 元，遺產淨額225,912,949 元，應納稅額
    98,449,474元，原告及其他繼承人未提起復查而告確定等情
    ，業如前述，且有被告遺產核定通知書附於原處分卷可參，
    則系爭6 筆土地並非作農業使用之農業用地之事實，業已確
    定，而原告此部分調查證據之聲請，無非係欲證明系爭6 筆
    土係作農業使用之農業用地之課稅事實，實與本件爭點僅得
    本於確定之事實所為單純適用法令、稅額之計算有無錯誤或
    有無其他可歸責於政府機關之錯誤之爭執，且有溢繳之稅款
    者之情形無涉，本院核無必要，..」等語在卷，已於判決理
    由中詳為斟酌，並說明再審原告聲請傳訊所有佃農為不必要
    之證據。另古德曼國際法律事務所彭志傑律師87志法字第12
    03號函所指台北縣板橋市○○段第692 地號土地與本件系爭
    土地即新北市○○區○○段468 、469 地○○○區○○段82
    6-3 、826-7 、828-2 及828-6 地號等6 筆土地並不相同，
    未見再審原告作何說明與本案有何關連性。又該函係於87年
    12月7 日，通知訴外人游光祥等於函達後5 日內拆除所搭蓋
    之建物並騰空土地點交返予被繼承人( 見本院99年度訴字第
    2473號卷112 頁) ，係於被繼承人90年7 月25日死亡前3 年
    所寄發，可證明該筆土地，雖定有三七五耕地租約，卻搭蓋
    建物供停車場使用。故再審原告所提之古德曼國際法律事務
    所彭志傑律師87志法字第1203號函，縱經斟酌，亦不足影響
    原判決之內容。揆諸前揭規定及說明，核與行政訴訟法第27
    3 條第1 項第14款規定得提起再審之要件，尚有未合。
六、本件判決基礎已經明確，兩造其餘主張或陳述，與判決結果
    無影響，不再一一論述。
據上論結，本件再審原告之訴為顯無理由，爰依行政訴訟法第27
8條第2項、第98條第1項前段、第104條，民事訴訟法第85條第1
項前段，判決如主文。
中　　華　　民　　國　 100　　年     9    月　  1  　 日
                      臺北高等行政法院第七庭
                                審判長法  官  李玉卿
                                      法  官  陳心弘
                                      法  官　林惠瑜
上為正本係照原本作成。
如不服本判決，應於送達後20日內，向本院提出上訴狀並表明上
訴理由，如於本判決宣示後送達前提起上訴者，應於判決送達後
20日內補提上訴理由書（須按他造人數附繕本）。
中　　華　　民　　國　 100　　年　   9    月　  1   　日
                                      書記官  劉道文